【裁判字號】    88,訴緝,167
【裁判日期】    890414
【裁判案由】    妨害自由等
【裁判全文】
臺灣臺北地方法院刑事判決                        八十八年度訴緝字第一六七號
    公  訴  人  臺灣臺北地方法院檢察署檢察官
    被      告  丙○○
    選任辯護人  林淑惠
右列被告因妨害自由案件，經檢察官提起公訴（八十七年度偵續字第二００號），本
院判決如左：
    主  文
丙○○無罪。
    理  由
一、公訴意旨略以：被告張靜慧（已經於民國八十八年五月十九日經本院以八十八年
    度訴字第八二號判決，現上訴高等法院中）係告訴人乙○○開設之高立建設開發
    股份有限公司（下稱高立公司）職員，乙○○為負責人，八十三年間乙○○仲介
    中國航聯產物保險股份有限公司（下稱中國航聯公司）所有位於台北市○○段○○段四七六等地號土地與僑泰建設股份有限公司（下稱僑泰公司）合建，並以乙○○之妻劉士瑛名義買下上開土地旁之畸零地，再受託承攬二家公司合作開發案
    件，得收取約定之仲介報酬，其間在八十四年六月間，乙○○找張靜慧謄錄上開
    土地合建企劃書，張靜慧委由其夫即被告甲○○（與張靜慧一併審結）代為謄錄
    ，乙○○並應允給予約新台幣（下同）三十萬元獎勵金，事成後，被告甲○○、
    張靜慧二人見乙○○未依約給付，並見乙○○因上開仲介案取得上千萬元之仲介
    費用，遂萌生不法所有之意圖，夥同被告丙○○、陳天民（與張靜慧一併審結）
    共同意圖為自己不法之所有，於八十五年九月五日上午八時許，由被告甲○○、
    丙○○及不詳姓名之男子二人，攜帶電纜一綑，乘乙○○開門擬外出之際，侵入
    其位於台北市○○○路○段一九四號六樓之二租住處，因乙○○否認土地仲介之
    事，先遭丙○○持空酒瓶毆打，致受其臉部、胸部瘀傷等傷害，丙○○隨即出示
    手槍一把，以強暴脅迫等方式使乙○○心生畏懼，但乙○○仍拒絕交付仲介費，
    渠等即將乙○○關入廁所拘禁，限制其行動自由，同日約下午一時許，才將乙○○釋出，乙○○因恐續遭毆打、拘禁及懾於對方持有槍枝，遂在甲○○、張靜慧
    等人強制下先支付現金十萬元，但因乙○○無現款在身，被逼緊急聯絡友人張清
    吉調借，由張某交代花蓮企業銀行新莊分行人員，再由乙○○簽發支票交予現場
    之不知名人士持往銀行取款，同日下午三時許，甲○○等人得手後，又由甲○○
    填寫「答應給王林森酬勞及勞務費用三百萬元」之承諾書，強制乙○○簽名，同
    時強制乙○○簽發面額計二百九十萬元之支票四紙，甲○○等人始離去。並以告
    訴人乙○○指訴，告訴人遭被告強制簽發之支票及證人警員李榮聰之證言為據，
    而認被告丙○○涉有刑法第三百四十六條第一項、第三百零二條剝奪人行動自由
    罪、第三百零四條之強制罪、第三百零六條之侵入住宅罪嫌等語。
二、按犯罪事實，應依證據認定之，無證據不得推定其犯罪事實，又不能證明被告犯
    罪者，應諭知無罪之判決，刑事訴訟法第一百五十四條、第三百零一條第一項分
    別定有明文。次按告訴人係使被告受刑事處罰為目的，故其陳述被告之犯罪情形
    ，雖非絕對不得採為判決基礎，但以陳述本身無瑕疵可指，且與事實相符始得為
    之，又認定不利於被告之事實，須依積極證據，苟積極證據不足為不利於被告事
    實之認定時，即應為有利於被告之認定，更不必有何有利之證據，最高法院五十
    六年台上字第六九八號判例、三十年上字第八一六號判例可資參照。
三、訊據被告丙○○堅決否認右述之犯行，辯稱：乙○○是甲○○介紹認識，八十四
    年十一月間，其幫乙○○拆房子，八十五年間因乙○○打高爾夫一桿進洞有請客
    其與甲○○一起去參加，八十五年九月三日乙○○委託其找潘富雄處理台北市○○區○○段二二一、二五六等十七筆土地事，因而在仁愛路、建國南路乙○○之
    辦公室簽約，其不可能在簽約後第二日（九月五日）再去找乙○○，其未去過台
    北市○○○路○段一九四號六樓之二乙○○之住處，其與乙○○早已認識，委託
    書上乙○○明確簽立其姓名，何以說在是在報案後才認識，其無妨害自由等行為
    等語。
四、經查，
  （一）本件同案被告甲○○與告訴人乙○○債務係因仲介土地而生，被告甲○○對
        該合建案，曾參與房屋造價之諮詢、地主合建會議及找人代擬仲介契約，有
        被告甲○○與本件相同事實移送流氓感訓裁定時，提出承諾書、土地地主名
        冊及有關中國航聯公司試算表等證物附卷可按，證人陳信亮於偵查中證述：
        八十四年十月間，被告甲○○攜告訴人前來委託代為撰寫有關告訴人仲介位
        於台北市○○路○○段四七六等地號土地，由告訴人取得仲介佣金二千五百
        萬元及車馬費六千萬元之承諾書等語、證人劉德元於偵查中證述：約一、二
        年前告訴人乙○○委託伊任職之事務所繪製有關中國航聯公司土地之地面平
        面圖，當時伊曾參與告訴人向中國航聯公司報告如何建築之會議，被告甲○○亦參與之，並就合建條件部分發表言論等語（見偵字第七五六三號卷第一
        五九頁、第二三五頁），因此，被告甲○○對告訴人有仲介費用債權，並非
        無據。前開被告甲○○被移送之流氓事實，業據本院治安法庭裁定不付感訓
        處分，並經臺灣高等法院維持原不付感訓處分裁定，駁回抗告，有本院治安
        法庭八十六年度感裁字第六六號裁定、臺灣高等法院治安法庭八十七年度感
        抗字第一八四號裁定，附卷可按。
  （二）本件告訴人對被告甲○○就其參與仲介台北市○○段土地，向其需索仲介酬
        金，以強暴脅迫行為逼令其簽發支票及債權轉讓同意書，而指述被告甲○○
        、丙○○等有妨害自由等犯行，其先陳稱：於八十五年九月五日上午八時許
        遭被告甲○○、丙○○等人毆傷，丙○○出示手槍一把，將其關入廁所，後
        逼迫告訴人緊急聯絡友人張清吉調借現款十萬元，交予不知名前往領款之人
        ，另於同日開立支票四紙，合計二百九十萬元予被告甲○○，告訴人因不甘
        受損而讓上開支票存款不足退票，嗣於八十五年九月十五日其感受威脅，提
        出前（十四）日之台北市立仁愛醫院驗傷單向台北市政府警察局大安分局警
        員李榮聰報案，但因僅知未能確定甲○○之名，警員無法受理，此部分事實
        業據告訴人在警訊及偵查中陳述在卷，並有其書立之陳述狀可按，且提出綑
        綁其租住處廁所之電纜繩，然查：
      １、同案被告甲○○對此供稱：其於八十五年九月一日與告訴人連繫，其答應
          於同年九月五日願給付酬勞，乃八十五年九月五日下午約一時許，與妻張
          靜慧至告訴人在台北市○○○路○段租住處，由張靜慧持告訴人交付之支
          票至花蓮中小企業銀行新莊辦事處領款十萬元，另收受告訴人交付之四紙
          支票等語，雙方各執一詞。經證人張清吉於偵查及本院調查結證稱：八十
          五年九月五日約下午，告訴人電話告知急需用錢，請其幫忙，未交待何原
          因急需用錢，其答允借款，告訴人稱會找人取款，其即拿十萬元現金，託
          花蓮中小企業銀行新莊辦事處職員保管，並代收告訴人交付之調借支票，
          至由告訴人本人或係渠差何人取款，並不知情等語（見本院八十八年三月
          二十四日訊問筆錄第一七０頁），警員證人李榮聰於偵查及本院調查中則
          證稱：八十五年九月十五日告訴人到派出所報案，稱其被毆及遭恐嚇勒索
          之事，但不確定名字為甲○○或王林森，而未予受理等語，因之，證人張
          清吉、李榮聰僅係證述調借現金十萬元予告訴人及告訴人曾申報遭毆被恐
          嚇等情事，惟其二人非親聞親見上開事實之人，前開告訴人告訴被告王林
          生、丙○○將其關入租處廁所，強迫簽發支票等情，僅有告訴人之指述及
          其簽發之四紙支票、電纜繩與驗傷單可據，別無其他證據。
      ２、再查告訴人於偵查中稱：「九月五日甲○○帶丙○○還有另外二位，當天
          早上九點，我開門要出去甲○○說要我進去談事情，進屋後他又開門讓張
          政芳進來，．．」（見偵字第七五六三號卷第七十一頁），告訴人於警訊
          中則稱：「（是何不良份子如何夾持押你勒索錢財？）不良份子叫甲○○
          ，於八十五年九月五日上午八時許夥同三、四名不明男子．．」，但告訴
          人於偵查另稱：「（你認識他們）認識張女（即張靜慧）在我公司上班王
          某是他先生，知道我做土地仲介有一筆費用，王某先進來，當時我正開門
          要出去，他不讓我出去，接著張女也進來，說我錢已拿了，還不給他們吃
          紅．．」（見偵續字第二００號卷第五十九頁），核之告訴人前開指述，
          何以被告張靜慧於當日在其租住處，告訴人於警訊未曾提出，反於續行偵
          查中提出，且其於前所稱由被告甲○○帶領三人或四、五名不明男子，偵
          查中復再增加被告張靜慧（女子）。告訴人所陳述被告等人進入家中時間
          點，亦由早上九點變成八點，被告丙○○、張靜慧進入家中之順序亦不相
          同，而同日上午十時，被告甲○○因涉違反麻醉藥品管理條例案件，經本
          院傳喚出庭，其於當日準時到庭，有本院訊問筆錄影本可據，告訴人稱被
          告甲○○於當日上午八時許夥同被告丙○○及另三、四不明男子至其租處
          （見偵七五六三卷第十五頁反面），前後內容不一，自相矛盾，顯有疑義
          。
      ３、且告訴人乙○○於警訊時指述：「八十五年九月五日上午八時許，夥同三
          、四名不明男子，於當天趁我從租住處．．開門外出時突然出現．．進入
          我房屋後一夥把我圍住，將我控制住時，甲○○就開口，對我說『土地仲
          介做成了把錢拿出來，』我說『那有做成』，甲○○聽了很不高興，同夥
          在旁另一名男子不分皂白就持空酒瓶朝我臉部、胸部連續捶打了四、五下
          ，後打我那男子（按指丙○○），即打開他手中男用黑色手提包現出手槍
          兇器給我看了一下，在旁邊之甲○○就假裝對那男子稱：『你怎麼帶那東
          西出來會害死人』等．．」（見偵七五六三號卷第十五頁），又於偵查中
          指述：「．．九月五日下午一時多放我出來，有亮槍，丙○○打開皮包給
          我看的，並開口向我要錢，．．」（見偵七五六三號卷第七十二頁），其
          指述丙○○亮槍之時間亦先後不一，又有矛盾。再觀之其提出之驗傷單，
          據其供稱係被被告丙○○以空酒瓶毆打，受有臉部、胸部瘀傷等，惟其於
          警局初訊中則稱：該男子在毆傷中自稱為「張正安」，其持空酒瓶朝其臉
          部、胸部連續捶打四、五下，後又打開手中男用黑色手提包，顯示手槍予
          其觀看，被告甲○○則在旁要其拿出土地仲介錢，因其拒絕，而關入廁所
          內等語，於本院調查時則稱：其被關入廁所內，係以電纜線將廁所門綑綁
          ，其身體未遭綑綁等語，警方於訊問告訴人時曾拿出丙○○口卡相片，由
          告訴人指認，其改稱該「張正安」即為被告丙○○，惟本院訊之告訴人何
          以知另一與被告甲○○擅入其租住處者為被告丙○○，其覆稱不識被告張
          政芳，因被告甲○○稱呼被告丙○○名字，張某留下呼叫器號碼，知悉為
          被告丙○○等語（見本院八十八年四月十三日訊問筆錄，本院卷第一九０
          頁），惟告訴人上開陳詞，與其於八十六年二月十二日在警局初訊時（見
          偵第七五六三號卷第十八頁、二十一頁反面）始稱為「張正安」之情不一
          ，既不認識被告丙○○，又何以先稱為「張正安」，待本院訊問後，又稱
          於關入廁所後，聽到丙○○為被告甲○○喚名而聽聞，前後已不相符，且
          被告丙○○於本院審理時提出告訴人乙○○於八十五年九月三日所簽立之
          委託書一紙，委託被告丙○○處理其與潘富雄等共同投資台北市景美區○○段二二一、二五六等十七筆土地事（見本院八十八年訴緝第一六七號卷
          ），本院於八十八年十一月二日調查時訊之告訴人乙○○，固不否認確曾
          簽立該紙契約，惟陳稱：「是我寫的，我委託他（指丙○○）處理景美區
          土地事，這是丙○○把我關在廁所裡強迫我寫的」等語，惟告訴人乙○○
          於八十六年二月十二日警訊中所指述已如上述，其在簽立該紙契約時即八
          十五年九月五日（指據告訴人所指述其被迫簽約之時間）已經在契約上寫
          明「丙○○」三字，何以至八十六年二月十二日警訊時仍稱「張正安」而
          在警方人員提出口卡後始指認之被告丙○○亦顯屬可疑，其指述即有不實
          。
     ４、 次查前述四紙支票係遠期支票，發票人為告訴人經營之嵩立建設開發股份
          有限公司、發票日分別為八十五年九月二十四日、十月二日、十一月八日
          、十二月十一日期，前二紙支票皆於八十五年十一月二十三日經被告王林
          生提示，均因為拒絕往來戶而退票，經查，告訴人所簽發之上開支票在台
          灣銀行基隆分行帳戶，於八十五年十月十一日公告拒絕往來，自八十五年
          九月十三日起，告訴人有十餘筆支票經提示未能兌現，有臺灣銀行基隆分
          行八十八年三月二十三日函可據，告訴人謂其因簽發本件四紙支票，無力
          支付而成拒絕往來戶，並不實在，又觀之告訴人驗傷單，係於八十五年九
          月十四日上午十時二十分檢驗，距其所陳於八十五年九月五日上午八時遭
          被告甲○○所毆，已有九日，而其稱由被告丙○○連續以空酒瓶捶打其臉
          胸部四、五下，其於傷後九日，始為驗傷，質之告訴人何以在九日後驗傷
          ，其稱為息事寧人，避免捲入黑道糾紛，始延遲驗傷，惟依其驗傷結果呈
          瘀傷情形，其延遲驗傷，與常情不符。
（三）偵查中訊之同案被告甲○○供稱：（問丙○○與你有何關係）「沒有關係，告
      訴人是編的」（見偵續第二００號卷第七八頁），本院八十八年三月三日調查
      時復稱：「我不知他被誰打，他欠許多人債務，他經常被人催討，驗傷單不足
      以證明我打他，九月一日到九月五日  都是我一人向他要」（見本院八十八年
      度訴字第八二號卷第七九頁），八十八年四月十三日調查時又供稱：「．．林
      認得丙○○，因有土地問題，丙○○有和乙○○討論過」（見本院八十八年度
      訴字第八二號卷第一九一頁），本院八十八年五月五日調查時又稱：「（提示
      丙○○口卡片）是他，我沒有在九月五日去，丙○○怎麼可能去，．，」（見
      本院前卷第二二九頁），同案被告甲○○於歷次偵審訊問中，均未提及被告丙○○曾於案發當日確曾在告訴人乙○○之租處，核之上開被告丙○○之辯詞，
      亦相符合。
    綜上論述，並無證據足證被告丙○○有強制、妨害自由、侵入住宅及恐嚇取財等
    犯行，此外復查無其他積極證據足認被告丙○○有何犯行，本件不能證明被告犯
    罪，依前揭說明，應諭知無罪之判決。
據上論斷，應依刑事訴訟法第三百零一條第一項判決如主文。
本案經檢察官馮  成到庭執行職務
中    華    民    國      八十九    年        四      月      十四      日
                                      臺灣臺北地方法院刑事第九庭
                                          法  官  王  綽  光
右正本證明與原本無異。
如不服本判決，應於判決送達後十日內，向本院提出上訴狀。
                                          書記官  潘  惠  梅
中    華    民    國      八十九    年        四      月      十七      日


司法院資訊處製作；財團法人民間司法改革基金會備份。
